【裁判字號】    99,上訴,657
【裁判日期】    990520
【裁判案由】    毒品危害防制條例
【裁判全文】
臺灣高等法院刑事判決                 99年度上訴字第657號
上  訴  人  臺灣桃園地方法院檢察署檢察官
被      告  甲○○原名林財喜.
上列上訴人因毒品危害防制條例案件，不服臺灣桃園地方法院
98年度訴字第807號，中華民國98年12月24日第一審判決（起訴
案號：臺灣桃園地方法院檢察署98年度偵字第10889號），提起
上訴，本院判決如下：
    主  文
原判決撤銷。
甲○○共同明知為禁藥而轉讓，累犯，處有期徒刑肆月。
    事  實
一、甲○○前因施用毒品案件，經臺灣桃園地方法院於民國94年
    4月10日以94年度簡字第77號判決判處有期徒刑5月，並諭知
    易科罰金之折算標準確定，嗣於94年8月13日入監執行，甫
    於95年1月12日因縮刑期滿執行完畢。詎仍不知悔改，明知
    甲基安非他命類藥品係屬藥事法第22條第1項第1款所列管之
    禁藥，不得持有、轉讓，竟與林吉男（轉讓禁藥罪部分，經
    臺灣桃園地方法院以98年度審訴字第1279號判決判處有期徒
    刑3月）共同基於轉讓禁藥甲基安非他命（起訴書誤載為安
    非他命）之犯意，於97年9月14日晚間8時許，受林吉男之託
    ，將不詳數量之甲基安非他命。自桃園縣中壢市某處送至邱
    國順位於桃園縣中壢市○○街109巷7號3樓C室之住處，交予
    邱國順。嗣林吉男為警查獲，始循線查獲上情。
二、案經臺灣桃園地方法院檢察署檢察官自動檢舉偵查起訴。
    理  由
一、按被告以外之人（包括證人、鑑定人、告訴人等）於審判外
    之陳述雖不符刑事訴訟法第159條之1至之4等四條之規定，
    然經當事人於審判程序同意作為證據，法院審酌該言詞陳述
    或書面陳述作成時之情況，認為適當者，亦得為證據；當事
    人、代理人或辯護人於法院調查證據時，知有刑事訴訟法第
    159條第1項不得為證據之情形，而未於言詞辯論終結前聲明
    異議者，視為有前項之同意，同法第159條之5定有明文。立
    法意旨在於傳聞證據未經當事人之反對詰問予以核實，原則
    上先予排除。惟若當事人已放棄反對詰問權，於審判程序中
    表明同意該等傳聞證據可作為證據；或於言詞辯論終結前未
    聲明異議，基於尊重當事人對傳聞證據之處分權，及證據資
    料愈豐富，愈有助於真實發見之理念，且強化言詞辯論主義
    ，使訴訟程序得以順暢進行，上開傳聞證據亦均具有證據能
    力。查本件下列所引用之被告以外之人於審判外之供述或非
    供述證據，因檢察官、被告已於本院準備程序及審判程序時
    均表示無意見（見本院卷第24頁反面、第35頁反面至36頁反
    面），且迄至言詞辯論終結前均未聲明異議，而本院審酌上
    開供述或非供述等證據資料製作時之情況，無不當取供及證
    明力明顯過低之瑕疵，認以之作為證據應屬適當，揆諸前開
    規定，本院亦認為均應有證據能力。
二、上揭事實，業據被告於警詢時、偵查中、原審及本院審理時
    坦承不諱（見偵查卷第97頁至第99頁、第116頁至第120 頁
    、第149頁至第150頁，原審98年度審訴字第1698號卷第28頁
    反面、原審98年度訴字第807號卷第23頁正面，本院卷第35
    頁反面、第37頁正面），並經證人林吉男、邱國順於偵查中
    證述明確（見偵查卷第99頁至第10 1頁、第127頁至第139頁
    、第145頁至第146頁），是被告上揭自白確與事實相符。從
    而，本件事證明確，被告犯行堪以認定，應依法論科。
三、按毒品危害防制條例所稱之運輸，係指單純運輸並無他項目
    的者而言，否則單純為轉讓、施用等目的所為之搬運毒品行
    為，豈不皆應依運輸毒品論罪（最高法院92年度台上字第11
    84號判決要旨參照）。查公訴人雖認被告係犯毒品危害防制
    條例第4條第2項之運輸第2級毒品罪嫌，惟參諸被告係因其
    與證人林吉男之情誼，而受證人林吉男之託，無償將甲基安
    非他命送至證人邱國順住處乙節，業據被告於偵查中供承明
    確（見偵查卷第118頁），核與證人林吉男於偵查中證稱：
    是我提供毒品給邱國順，被告沒有，因為邱國順人不舒服，
    我要去開車，所以叫被告送毒品給邱國順，我請被告送甲基
    安非他命給邱國順，沒有代價等語相符（見偵查卷第144 頁
    、第145頁），足證被告所為，確係基於受證人林吉男之託
    無償轉讓甲基安非他命予證人邱國順之意思。又由被告係自
    桃園縣中壢市市區某處，送至邱國順位於桃園縣中壢市○○
    街109巷7號3樓C室之住處，其間之距離亦非遙遠，乃屬短途
    持送，堪認被告並非出於運輸之犯意而持送甲基安非他命，
    是被告所為，應認係轉讓之行為而非運輸。
四、按甲基安非他命係經行政院衛生署依69年12月8日衛署藥字
    第301124號、79年10月9日衛署藥字第904142號公告列入藥
    物藥商管理法第16條第1款（即現行藥事法第22條第1項第1
    款）之禁藥管理，同時亦屬毒品危害防制條例第2條第2項第
    2款規定之第2級毒品，而明知為禁藥而轉讓者，藥事法第83
    條亦定有處罰明文。是倘行為人明知為禁藥即甲基安非他命
    而未達行政院依上開條例第8條第6項規定所公告之一定數量
    即10公克之甲基安非他命轉讓予他人者，除成立毒品危害防
    制條例第8條第2項之轉讓第二級毒品罪外，亦構成藥事法第
    83條第1項之轉讓禁藥罪，此係屬同一犯罪行為而同時有二
    種法律可資處罰之「法條（規）競合」情形，應依「重法優
    於輕法」、「後法優於前法」等法理，擇一處斷。又毒品危
    害防制條例第8條第2項轉讓第2級毒品罪之法定本刑為「六
    月以上五年以下有期徒刑，得併科新臺幣七十萬元以下罰金
    」，而93年4月21日修正後藥事法第83條第1項轉讓禁藥罪之
    法定本刑為「七年以下有期徒刑，得併科新台幣五百萬元以
    下罰金」，故除轉讓之第2級毒品之數量及對象，有應依毒
    品危害防制條例第8條第6項及第9條之規定加重其刑至二分
    之一之情形外，修正後藥事法第83條第1項之罪之法定本刑
    ，顯較毒品危害防制條例第8條第2項之罪之法定本刑為重，
    依前述「重法優於輕法」、「後法優於前法」之法理，自應
    優先適用藥事法第83條第1項之規定處斷（最高法院96年度
    台上字第3582號判決意旨及臺灣高等法院暨所屬地方法院94
    年11月25日法律座談會刑事類提案第8號決議參照）。查本
    件因無積極證據足以證明被告轉讓予證人邱國順之甲基安非
    他命有應依毒品危害防制條例第8條第6項之規定加重其刑至
    二分之一之情形，自應優先適用藥事法第83條第1項之規定
    處斷。
五、核被告甲○○所為，係犯藥事法第83條第1項之轉讓禁藥罪
    。公訴意旨認被告係涉犯毒品危害防制條例第4條第2項之運
    輸第2級毒品罪，尚有未合，已如前述，惟本院認定之犯罪
    事實，與檢察官起訴之犯罪事實間，社會基本事實同一，自
    為起訴效力所及，本院應予審理，並變更起訴法條。被告與
    林吉男2人間，就上揭轉讓禁藥犯行，具有犯意聯絡與行為
    分擔，均為共同正犯。被告有事實欄一所載之前科紀錄及執
    行情形，有臺灣高等法院被告前案紀錄表在卷足憑，其於徒
    刑執行完畢後5年內故意再犯本件有期徒刑以上之罪，為累
    犯，應依刑法第47條第1項之規定加重其刑。另按98年5月20
    日修正公布，同年11月20日施行之毒品危害防制條例第17條
    第2項規定，犯第4條至第8條之罪於偵查及審判中均自白者
    ，減輕其刑，查本件被告於偵查及審判中就其轉讓甲基安非
    他命犯行固均自白不諱（見偵查卷第97頁至第99頁、第116
    頁至第120頁、第149頁至第150頁，原審98年度審訴字第169
    8號卷第28頁反面、原審98年度訴字第807號卷第23頁正面，
    本院卷第35頁反面、第37頁正面），惟因依被告供述及卷證
    資料，本件被告轉讓甲基安非他命其數量不詳，依罪疑有利
    被告之解釋原則，本件應認被告轉讓甲基安非他命數量未達
    淨重10公克以上，依上所述，應適用藥事法第83條第1項之
    轉讓禁藥罪處斷，而法條競合與想像競合在法律適用上不同
    ，前者係擇一適用法律，後者係併合適用各法律，僅從一重
    罪處斷，轉讓甲基安非他命既因法條競合而擇一適用藥事法
    第83條第1項論罪科刑，基於適用法律應整體性適用，不得
    割裂之原則，被告雖於偵查及審判中自白，惟不得割裂適用
    而擇其有利之毒品危害防制條例第17條第2項規定減輕其刑
    ，附此敘明。
六、原審予以論罪科刑，固非無見。惟查：（一）按證人、鑑定
    人依法應具結而未具結者，其證言或鑑定意見，不得作為證
    據，刑事訴訟法第158條之3定有明文。又所謂「依法應具結
    而未具結者」，係指檢察官或法官依刑事訴訟法第175條之
    規定，以證人身分傳喚被告以外之人到庭作證，或雖非以證
    人身分傳喚到庭，而於訊問調查過程中，轉換為證人身分為
    調查時，此時其等供述之身分為證人，則檢察官、法官自應
    依同法第186條有關具結之規定，命證人供前或供後具結，
    其陳述始符合同法第158條之3規定，而有證據能力；若檢察
    官或法官非以證人身分傳喚而以告發人、告訴人、被害人或
    共犯、共同被告身分傳喚到庭為訊問時，其身分既非證人，
    即與「依法應具結」之要件不合，縱未命其具結，純屬檢察
    官或法官調查證據職權之適法行使，當無違法可言。而前揭
    不論係本案或他案在檢察官面前作成未經具結之陳述筆錄，
    係屬被告以外之人於偵查中向檢察官所為之陳述，本質上屬
    傳聞證據。查本件檢察官於97年10月9日提訊林吉男時，係
    以另案被告身份提訊，目的為調查林吉男己身所涉違反毒品
    危害防制條例案件，並非以證人身份提訊，有97年10月9日
    訊問筆錄1份在卷可稽（見偵查卷第116頁至第120頁），自
    自無庸依刑事訴訟法第186條第1項之規定命其具結，又當日
    林吉男所供述，就本件被告而言，係屬被告以下之人於偵查
    中向檢察官所為之陳述，且被告及辯護人對該等陳述並未爭
    執其證據能力（見原審98年度訴字第807號卷第19頁、第20
    頁），亦未具體指明該等陳述有何顯有不可信之情況存在，
    ，依刑事訴訟法第1159條之1第2項之規定，應認有證據能力
    ，原審以林吉男於97年10月9日偵查中之陳述，檢察官未令
    其具結為由，認無證據能力，揆諸上揭說明，容有未洽；（
    二）次按刑法上之幫助犯，固以幫助他人犯罪之意思而參與
    犯罪構成要件以外之行為而成立，惟所謂以幫助他人犯罪之
    意思而參與者，指其參與之原因，僅在助成他人犯罪之貫現
    者而言，倘以合同之意思而參加犯罪，即係以自己犯罪之意
    思而參與，縱其所參與者為犯罪構成要件以外之行為，仍屬
    共同正犯，又所謂參與犯罪構成要件以外之行為者，指其所
    參與者非直接構成某種犯罪事實之內容，而僅係助成其犯罪
    事實實現之行為而言，苟已參與構成某種犯罪事實之一部，
    即屬分擔實施犯罪之行為，雖僅以幫助他人犯罪之意思而參
    與，亦仍屬共同正犯（最高法院27年上字第1333號判例要旨
    參照）。查本件被告曾交付甲基安非他命予邱國順，且被告
    於交付時亦知悉其交付者為甲基安非安命乙節，業據被告於
    本院審理中供認不諱（見本院卷第24頁反面），堪認被告係
    以自己犯罪之意思而參與本件轉讓甲基安非他命之行為無訛
    ，揆諸上揭判例意旨，被告與林吉男就本件犯行既有行為之
    分擔，應屬共同正犯，原判決論以幫助犯，尚屬違誤。原判
    決既有上開違誤之處，本件檢察官據此為上訴理由，指摘原
    判決不當，為有理由，自應由本院予以撤銷改判。爰審酌被
    告前有竊盜、施用毒品等犯罪前科，有本院被告前案紀錄表
    1 份在卷可稽，顯見其素行不佳，犯罪之動機、目的、手段
    及本件被告係受人所託而為，犯罪後坦承犯行犯後態度良好
    等一切情狀，量處如主文所示之刑，以示懲儆。
據上論斷，應依刑事訴訟法第369條第1項前段、第364條、第299
條第1項前段、第300條，藥事法第83條第1項，刑法第11條前段
、第28條、第47條第1項，判決如主文。
本案經檢察官侯寬仁到庭執行職務。
中    華    民    國    99    年    5    月     20    日
              刑事第十五庭  審判長法  官  吳昭瑩
                                  法  官  蘇隆惠
                                  法  官  吳炳桂
以上正本證明與原本無異。
如不服本判決，應於收受送達後10日內向本院提出上訴書狀，其
未敘述上訴之理由者並得於提起上訴後10日內向本院補提理由書
（均須按他造當事人之人數附繕本）「切勿逕送上級法院」。
                                  書記官  洪雅蔓
中    華    民    國    99    年    5     月    21    日
附錄本案論罪科刑法條全文：
藥事法第83條第1項
明知為偽藥或禁藥，而販賣、供應、調劑、運送、寄藏、牙保、
轉讓或意圖販賣而陳列者，處 7 年以下有期徒刑，得併科新臺
幣 5 百萬元以下罰金。

司法院資訊處製作；財團法人民間司法改革基金會備份。
